ACORDAO-COMPLETO-2339837

ACÓRDÃO 566/2019 ATA 2/2019 - SEGUNDA CÂMARA

VISTA, relatada e discutida esta tomada de contas especial, instaurada pela Secretaria Executiva do então Ministério do Desenvolvimento Social e Agrário em razão da impugnação parcial de despesas dos Programas de Proteção Social Básica e Proteção Social Especial realizadas com recursos repassados pelo Fundo Nacional de Assistência Social - FNAS ao município de Goiânia/GO, no exercício de 2011.
ACORDAM os ministros do Tribunal de Contas da União, reunidos em sessão da 2ª Câmara, ante as razões expostas pela relatora, e com fundamento nos arts. 5º, inciso XLV, da Constituição Federal, 1º, inciso I, 16, inciso III, alíneas “b” e “c”, 23, inciso III, alínea “a”, 26 e 28, inciso II, da Lei 8.443/1992 c/c os arts. 202, § 6º, 214, inciso III, alínea “a”, e 217 do Regimento Interno, em: 
9.1. julgar irregulares as contas de Paulo de Siqueira Garcia; 
9.2. condenar o espólio de Paulo de Siqueira Garcia, caso ainda não tenha havido a partilha de bens, ou, caso já concluída, os herdeiros, até o limite do patrimônio transferido, ao recolhimento aos cofres do Fundo Nacional de Assistência Social das quantias abaixo indicadas, atualizadas monetariamente e acrescidas de juros de mora calculados a partir de cada data até a data do pagamento:
	Valor Original (R$) 
	Data da 
Ocorrência

	66.168,30
	10/3/2011

	65.122,87
	6/4/2011

	66.691,01
	5/5/2011

	65.982,68
	31/5/2011

	49.258,58
	15/6/2011

	50.458,85
	15/7/2011

	54.709,15
	25/7/2011

	46.845,93
	22/8/2011

	45.963,03
	20/9/2011

	36.020,88
	20/10/2011

	19.202,12
	24/11/2011

	7.905,39
	15/12/2011

9.3. fixar prazo de 15 (quinze) dias, a contar da notificação, para comprovação, perante o Tribunal, do recolhimento da dívida acima imputada;
9.4. autorizar a cobrança judicial da dívida, caso não atendida a notificação;
9.5. autorizar o pagamento da dívida em até 36 (trinta e seis) parcelas mensais consecutivas, caso venha a ser solicitado pelo responsável antes do envio do processo para cobrança judicial;
9.6. fixar o vencimento da primeira parcela em 15 (quinze) dias, a contar do recebimento da notificação, e o das demais a cada 30 (trinta) dias, com incidência de encargos legais sobre o valor de cada parcela; 
9.7. alertar ao responsável que a inadimplência de qualquer parcela acarretará vencimento antecipado do saldo devedor; 
9.8. remeter cópia deste acórdão ao procurador-chefe da Procuradoria da República no Estado de Goiás, nos termos do art. 16, § 3º, da Lei 8.443/1992.

Tomada de Contas Especial em razão da impugnação parcial de despesas dos Programas de Proteção Social Básica e Proteção Social Especial realizadas com recursos repassados pelo Fundo Nacional de Assistência Social.

Segunda Câmara

município de Goiânia/GO.

3. Responsável: Paulo de Siqueira Garcia (CPF XXX.382.551-XX).

13.1. Ministros presentes: Augusto Nardes (na Presidência), Aroldo Cedraz, Raimundo Carreiro e Ana Arraes (Relatora).
13.2. Ministros-Substitutos presentes: Marcos Bemquerer Costa e André Luís de Carvalho.

ANA ARRAES

Adoto como relatório a instrução da Secretaria de Controle Externo de Tomada de Contas Especial - Secex/TCE (peça 12) , acompanhada por diretor (peça 13) e pelo secretário (peça 14) :
“INTRODUÇÃO
	Trata-se de Tomada de Contas Especial instaurada pela Secretaria Executiva do então Ministério do Desenvolvimento Social e Agrário, atual Ministério do Desenvolvimento Social - MDS, em desfavor do Sr. Paulo de Siqueira Garcia, ex-Prefeito do  município de Goiânia/GO (gestões 1º/4/2010-2012 e 2013-2016) , em razão da impugnação parcial de despesas dos Programas de Proteção Social Básica e Proteção Social Especial,  realizadas com recursos repassados pelo Fundo Nacional de Assistência Social (FNAS) , no exercício de 2011, na modalidade fundo a fundo, a título de cofinanciamento federal de ações continuadas de assistência social, no âmbito do Sistema Único de Assistência Social (SUAS) , e que tinham por objeto a execução de Serviços nos referidos programas (peça 1, p. 106-114) .
	HISTÓRICO	
2. 	De acordo com os demonstrativos de parcelas pagas pelo Sistema Único da Assistência Social (SUAS) , peça 1, p. 20-23, o Fundo Nacional de Assistência Social (FNAS) transferiu ao município recursos no montante de R$ 7.789.230,30, no exercício de 2011, para serem aplicados nos Serviços de Proteção Social Básica (PSB) e Proteção Social Especial (PSE) .
3.	O instrumento de prestação de contas, denominado Demonstrativo Sintético Anual de Execução Físico Financeira, foi disponibilizado no sistema de informação pertinente, o SUASWeb, em 27/7/2012, já com o Parecer do Conselho Municipal de Assistência Social (peça 1, p. 24-29) e foi analisado por intermédio das Notas Técnicas 968/2013-CPCRFF/CGPC/DEFNAS, de 9/4/2013, 212/2014-CPCRFF/CGPC/DEFNAS, de 31/1/2014,  1.221/2015-CPCRFF/CGPC/DEFNAS, de 17/6/2015, 4.275/2015-CPCRFF/CGPC/DEFNAS, de 5/10/2015, 551/2016-CPCRFF/CGPC/DEFNAS, de 23/3/2016, 1.719/2016-CPCRFF/CGPC/DEFNAS, de 8/9/2016 (peça 1, p. 3-5, 14, 32-33, 46-47, 67-68, 82-83) .
4.	O fundamento para a instauração da Tomada de Contas Especial, conforme apontado na Nota Técnica 551/2016-CPCRFF/CGPC/DEFNAS, de 23/3/2016, complementada pela Nota Técnica 1.719-CPCRFF/CGPC/DEFNAS, de 8/9/2016 (peça 1, p. 3-5, 14) foi a ausência da devolução dos recursos do Programa Projovem-Adolescente, porquanto foi comprovada a execução apenas parcial dos coletivos do referido programa, conforme Relatório Informativo de fiscalização realizada no período de 17/10/2011 e 21/10/2011 (mesma peça, p. 39-45) .
5.	Por intermédio dos ofícios abaixo identificados, o Ministério do Desenvolvimento Social notificou o responsável, Sr. Paulo de Siqueira Garcia, ex-Prefeito, gestões 1º/4/2010-2012, 2013-2016:
	a) Ofícios 564-CGPC/DEFNAS/SNAS/MDS, de 7/2/2014; Ofício 2033-CGPC/DEFNAS/SNAS/MDS, de 15/4/2014; 883-CGPC/DEFNAS/SNAS/MDS, de 19/2/2015; 4539-CGPC/DEFNAS/SNAS/MDS, de 19/6/2015; 6211-CGPC/DEFNAS/SNAS/MDS, de 6/10/2015 (peça 1, p. 50-52, 56-58, 65, 70-73, 84-87) .
6.	Diante do não saneamento das irregularidades apontadas e da não devolução dos recursos, instaurou-se a Tomada de Contas Especial. No Relatório de Tomada de Contas Especial 170/2016 (peça 1, p. 106-113) concluiu-se que o prejuízo importaria no valor parcial dos recursos repassados, imputando-se a responsabilidade ao Sr. Paulo de Siqueira Garcia, ex-Prefeito, gestões 1º/4/2010-2012, 2013-2016 (peça 1, p. 10-11, 14, 94) , em razão da impugnação parcial das despesas. Sua responsabilidade foi inscrita na conta Diversos Responsáveis mediante Nota de Lançamento de Sistema 2016NS000002, de 30/9/2016 (peça 1, p. 104-105) 
7.	O Relatório de Auditoria 95/2017 do Ministério da Transparência e Controladoria Geral da União (peça 1, p. 118-120) também chegou às mesmas conclusões. Após serem emitidos o Certificado de Auditoria, o Parecer do Dirigente e o Pronunciamento Ministerial (peça 1, p. 121-122, 129) , o processo foi remetido a esse Tribunal.
8.	Na instrução inicial (peça 4) , analisando-se os documentos nos autos, concluiu-se pela necessidade de realização de citação do Sr. Paulo de Siqueira Garcia, ex-Prefeito de Goiânia/GO, em razão das seguintes irregularidades:
	Ocorrência: ausência de documentos comprobatórios das despesas realizadas com recursos do Projovem-Adolescente, inconsistências de informações constantes do Sistema Sisjovem e pagamentos por coletivos sem funcionamento
	Débito:	
	Valor Original
 (R$) 
	Data
Ocorrência

	66.168,30
	10/3/2011

	65.122,87
	6/4/2011

	66.691,01
	5/5/2011

	65.982,68
	31/5/2011

	49.258,58
	15/6/2011

	50.458,85
	15/7/2011

	54.709,15
	25/7/2011

	46.845,93
	22/8/2011

	45.963,03
	20/9/2011

	36.020,88
	20/10/2011

	19.202,12
	24/11/2011

	7.905,39
	15/12/2011

                                                   Valor atualizado até 22/5/2018: R$ 861.726,79 (peça 3) 
	Responsável: Paulo de Siqueira Garcia (CPF XXX.382.551-XX) , ex-Prefeito, gestões 1º/4/2010-2012, 2013-2016
	Conduta: Deixar de apresentar os documentos exigidos para a comprovação da boa e regular aplicação dos recursos repassados pelo FNAS ao município de Goiânia/GO, no exercício de 2011, relativas ao Projovem-Adolescente, bem como de comprovar o funcionamento da totalidade de coletivos do referido programa
9.	Em cumprimento ao pronunciamento da unidade (peça 6) , foi efetuada a citação do responsável, mediante Ofício 0298/2018-TCU/Secex-TCE, de 14/6/2018 (peça 7) , o qual foi devidamente recebido, conforme AR (peça 8) . 
10. 	Ocorre que o Sr. Paulo de Siqueira Garcia faleceu em 30/7/2017 (peça 9, p. 3) e, a despeito disso, a citação foi a ele endereçada, o que poderia ter ensejado vício de comunicação, tornando-a inválida, necessitando do encaminhamento de nova citação ao espólio do falecido ou aos herdeiros. Contudo, foram encaminhadas as alegações de defesa pela inventariante, Sra. Tereza Eugênia Maria Infante de Jesus Beiler (CPF XXX.607.567-XX) , viúva (peça 10) , por intermédio de seu advogado (procuração vista na peça 9) , superando, desta forma, o vício inicial da comunicação.
EXAME TÉCNICO
11.	Passa-se a seguir a descrever cada argumento apresentado nas alegações de defesa pela inventariante, Sra. Tereza Eugênia Maria Infante de Jesus Beiler, por intermédio do seu advogado, Sr. João Paulo Brzezinski – OAB/GO 17.208, seguida de suas respectivas análises.
	Argumento: extinção de punibilidade em razão da morte do responsável e da penalidade não se estender aos sucessores
12.	Em sede preliminar, a defesa argumenta, em síntese, que em razão de o Sr. Paulo de Siqueira Garcia ter falecido em 30/7/2017, a administração perdeu o direito de punição, porquanto sua morte é causa da extinção da punibilidade (art. 107, inciso I c/c os arts. 61 e 62 do Código Penal) . Assim, é indefensável a continuidade do processo, porque a penalidade é personalíssima, razão pela qual não é transmitida aos herdeiros, nos termos do art. 5º, inciso XLV da Constituição Federal, e do próprio entendimento do TCU (TC Processo 018.640/2003-3) , peça 10, p. 2-4.
Análise
13.	Assiste razão à defesa quanto à impossibilidade de aplicação de penalidade ao ex-Prefeito pelas irregularidades constatadas na execução dos recursos do Projovem-Adolescente, em face da morte do responsável e do disposto no art. 5º, inciso XLV, CF/88, e art. 107, inciso I, do Código Penal. Neste sentido é também a jurisprudência deste Tribunal (Acórdão 1731/2015-TCU-Primeira Câmara, Relator Ministro Bruno Dantas) .
14.	 Por outro lado, a extinção da punibilidade, que consiste na aplicação de multa, não constitui motivo para o arquivamento automático do processo, uma vez que a obrigação de reparar o dano causado ao erário poderá se estender ‘aos sucessores e contra eles executada, até o limite do valor do patrimônio transferido’ (2ª parte do inciso XLV, art. 5º, CF/88) . Neste caso, na hipótese de não ter havido a partilha, o ressarcimento do dano causado ao erário será suportado pelo espólio do de cujus, caso contrário, pelos herdeiros (Acórdão 3289/2016-TCU-Segunda Câmara, Relator Ministro Vital do Rêgo) .
15.	No presente caso, na execução dos recursos repassados pelo Fundo Nacional de Assistência Social ao município de Goiânia/GO, no exercício de 2011, foi apurado um débito no valor de R$ 574.328,79 relativo a não execução dos coletivos do Projovem-Adolescente. Dos 101 previstos, apenas 45 estavam funcionando, conforme apontado no Relatório Informativo da fiscalização realizada no período de 17/10/2011 a 21/20/2011 (peça 1, p. 39-45) , portanto, não há que se falar em ausência de elementos para a continuidade do processo.  
16. 	A propósito do termo ‘coletivos’ no contexto do Projovem, trata-se de um grupo constituído por, no mínimo, quinze e, no máximo, trinta jovens (de quinze a dezessete anos) , sendo preferencialmente composto por vinte e cinco jovens, beneficiários dos serviços socioeducativos, nos termos da Portaria MDS 171/2009.
Argumento: aprovação das contas prestadas pelo município de Goiânia/GO 
17. 	A defesa alega que as contas apresentadas pelo município de Goiânia foram aprovadas (peça 1, p. 37) , e somente ele (município) tem competência e aptidão para demonstrar todas as informações inseridas no Sisjovem, bem como todos os documentos comprobatórios podem ser solicitados ao município, na pessoa do atual Prefeito, Sr. Iris Resende Machado (peça 100, p. 4) .
Análise
18.	Preliminarmente à análise ao mérito da questão, faz-se necessário trazer à baila algumas informações acerca da prestação de contas dos recursos repassados pelo Fundo Nacional de Assistência Social, à conta do Sistema Único de Assistência Social (SUAS) .
19.	De acordo com a Portaria MDS 625/2010, que disciplina os repasses e prestação de contas dos recursos do SUAS, a prestação de contas consiste na inserção de dados no SUAS Web, no Demonstrativo Sintético Anual da Execução Físico Financeira, pelos gestores municipais, estaduais e do Distrito Federal, o qual deve ser submetido aos Conselhos de Assistência Social competentes para avaliação quanto ao cumprimento das finalidades dos repasses (art. 6º) . Feito isso, caso não sejam apontadas irregularidades motivadoras de reprovação pelo conselho, as contas serão aprovadas pelo MDS.
20.	Ocorre que em razão da sistemática de prestação de contas descrita acima, as informações lançadas eletronicamente no referido sistema apenas têm presunção de veracidade (art. 7º da referida portaria) , podendo a aprovação ser estornada, no caso de em momento posterior, seja constatada irregularidade motivadora de reprovação das contas.
21.	No presente caso, inicialmente as contas foram aprovadas, como comprova o termo de aprovação (peça 1, p. 37-38) . Não obstante, na fiscalização mencionada no parágrafo décimo quinto, foram constatados a ausência de documentos comprobatórios das despesas realizadas com recursos do Projovem-Adolescente, inconsistências de informações constantes do Sistema Sisjovem e pagamentos por coletivos que não funcionavam (56 coletivos, dos 101 previstos) , para os quais foram repassados R$ 1.195.887,00, implicando em uma diferença, no valor de R$ 574.328,79, cuja utilização deveria ser comprovada.
22.	Dessa forma, a irregularidade não diz respeito à falta de prestação de contas, que poderia ser solicitada ao município, com fundamento no princípio da continuidade dos serviços públicos, mas na falta de comprovação da utilização do recurso na finalidade para a qual foi repassado.
Argumento: a responsabilidade e competência para gerir os recursos foram delegadas à Secretária Municipal de Assistência Social
23.	A defesa argumenta que a competência para gerir os recursos do Projovem-Adolescente foi delegada à Secretaria de Assistência Social - SEMAS, em consonância com o disposto no art. 115, incisos XIII e XXVI c/c o § 1º da Lei Orgânica do Município de Goiânia, não havendo nenhuma violação ao ordenamento jurídico neste ato, tampouco poderá ser imposta sanção ao ex-Prefeito, tendo em vista que há previsão legal para a conduta (peça 10, p. 4-5) .
24.	Acrescenta que os procedimentos inerentes à execução dos serviços e inserção de informações no sistema, controle de atividades e número de coletivos tem caráter de ato complexo, o qual se concretiza quando presente a vontade de mais de um órgão. No presente caso, a legalidade ou ilegalidade das contas, ocasionadora do suposto dano ao erário, estava a cargo do secretário da SEMAS. Deste modo, não deve ser imputada qualquer responsabilidade ao ex-Prefeito (peça 10, p. 5-6) .
Análise
25.	A norma citada pela defesa para afastar a responsabilidade do ex-Prefeito, ora reproduzida, dispõe que:
Art. 115 - Compete privativamente ao Prefeito:
	( ... ) 
XIII - celebrar convênios com entidades públicas e contratos com as entidades privadas para a realização de objetivos de interesse do Município;
 ( ... ) 
XXVI  - prestar contas da aplicação dos auxílios federais e estaduais entregues ao Município, na forma da lei.
§ 1º O prefeito poderá delegar as atribuições previstas nos incisos XIII, XXIV, e XXVI deste artigo.
26.	A leitura dos dispositivos acima reproduzidos apenas evidencia que atos de gestão privativos do Prefeito, relativos à celebração de convênios com entidades públicas, bem como à prestação de contas de recursos federais e estaduais repassados ao município podem ser delegados, mas não comprova que efetivamente ocorreu a suposta delegação, uma vez que a alegação não está acompanhada de documentos comprobatórios de que o gestor dos recursos foi, de fato, o Secretário Municipal de Assistência Social.
27.	Contrariamente ao que dispõe a legislação disciplinadora do Sistema Único de Saúde - SUS, cujo art. 9º, inciso III, da Lei 8.080/1990, estabelece que a direção do SUS será exercida pela Secretaria Municipal de Saúde, a legislação disciplinadora SUAS (LOAS, NOB, Portaria MDS 625/2010) não traz nenhuma disposição expressa no sentido de que cabe ao Secretário Municipal de Assistência Social a direção do SUAS.
28.	Mesmo no caso do SUS, em que há a disciplina acima mencionada, existe deliberação do TCU no sentido de que, inexistindo provas de que o Secretário Municipal de Saúde atuou na gestão dos recursos, sua responsabilidade por eventuais irregularidades na aplicação dos recursos deve ser excluída, a despeito de a direção do SUS ser lhe atribuída como regra (Acórdão 4988/2018-TCU-Primeira Câmara, Relator Ministro Vital do Rêgo) . Se esse entendimento se aplica ao SUS, quanto mais ao SUAS, em que inexiste regra neste sentido.  Portanto, as alegações não merecem ser acatadas, pela ausência de documentação comprobatória de que foi o Secretário Municipal de Assistência Social de Goiânia/GO o gestor dos recursos em questão.
29.	Por fim, a respeito da caracterização como ato complexo os procedimentos inerentes ao controle, acompanhamento e inserção de dados da execução dos recursos do Projovem no sistema, o argumento se mostrou fora de contexto para fundamentar o afastamento da responsabilidade do Sr. Paulo de Siqueira Garcia.
30.	De qualquer forma, caso fosse considerado o ato complexo, o efeito seria o oposto do que a defesa quis empreender, porque se para a concretização do ato (complexo) é necessário a conjugação de vontade de mais de um órgão, na hipótese de se considerar o Secretário Municipal de Assistência Social o executor dos atos, necessitaria de confirmação de outro órgão de hierarquia superior, no caso, o Prefeito, acarretando para si, de qualquer modo, a responsabilidade pela confirmação do ato e, no mínimo, seria responsável solidário. Assim, os argumentos não podem ser acatados.
Argumento: a responsabilização do responsável somente pode ocorrer no caso de dolo ou culpa, pressuposto ausente nos fatos constantes do processo
31.	Inicialmente, a defesa aduz que foi atribuída responsabilidade objetiva ao responsável, que poderá implicar em sanções impostas pela Lei 8.429/1992, caso o Ministério Público da União ingresse com ação, nos termos da Lei, 8.443/1992, inciso III, alínea ‘c’ e § 3º. Em seguida, afirma que o ex-gestor não praticou nenhum ato irregular, razão pela qual não há motivos para se falar em sanção ou envio de documentação ao Ministério Público para ajuizamento de ações cíveis ou penais. Isto porque não há nos autos qualquer prova de que ele praticou ato de improbidade que lhe proporcionou proveito econômico ou causou dano ao erário (peça 10, p. 6-9) . 
Análise
32.	As matérias sujeitas ao controle do Tribunal de Contas não são vinculadas a uma conduta dolosa do agente, basta a existência do elemento culpa por ação ou omissão, tendo em vista que a responsabilidade imputada aos responsáveis decorre do fato de que a eles recai a obrigação de comprovarem a boa e regular aplicação dos recursos públicos, por força do que dispõe o parágrafo único do art. 70 da Constituição Federal, e o art. 93 do Decreto-Lei 200/1967.
33.	Neste contexto, a ausência de dolo ou de locupletamento do gestor faltoso não o exime de reparar o dano causado ao erário, haja vista não se tratar de sanção a ele imposta, mas, o dever recompor os prejuízos decorrentes de sua ação ou omissão. A jurisprudência do Tribunal é vasta neste sentido, a exemplo dos Acórdão 1517/2012-TCU-Primeira Câmara, Relator Ministro Valmir Campelo, 10851/2018-Primeira Câmara, Relator Ministro Bruno Dantas, 2090/2018-Plenário, Relator Ministro José Múcio Monteiro. 
34.	No presente caso, conforme já demonstrado, o Sr. Paulo de Siqueira Garcia recebeu recursos para promover o funcionamento dos coletivos do Projovem-Adolescente, contudo, não comprovou tê-los utilizados integralmente no programa, mas apenas parcialmente, causando um prejuízo ao erário (peça 1, p. 42 e 44) .
35.	Além disso, o Relatório Informativo da fiscalização in loco apontou, ainda, a ausência de documentos comprobatórios das despesas realizadas com recursos do Projovem-Adolescente, e inconsistências de informações constantes do Sistema Sisjovem (peça 1, p. 40-41) , que reforçam a irregularidade.
36.	Acrescenta-se que os recursos foram repassados e geridos na gestão do Sr. Paulo de Siqueira Garcia, bem como o prazo para a apresentação das contas. Além disso, não consta dos autos nenhuma evidência de que o município se beneficiou com a aplicação irregular dos recursos, assim, a responsabilidade pelo dano é exclusivamente do gestor em questão.
37.	 As alegações de defesa apresentadas, assim, não elidem as irregularidades apontadas.
Argumento
38.	Ao final, a defesa arguiu que restou afastado o elemento subjetivo de locupletamento ilícito e de prejuízo ao erário na conduta do ex-Prefeito, e requereu a extinção da punibilidade, o julgamento pela improcedência da presente ação, sob o argumento de que restou comprovada a ausência da responsabilidade, e, ainda, o reconhecimento de que não houve conduta culposa ou dolosa do responsável causadora de prejuízo ao erário ou enriquecimento ilícito.
Análise
39.	Depreende-se do contexto do teor da defesa que a extinção da punibilidade se refere ao afastamento do débito. Considerando que argumentos apresentados não se mostraram suficientes para afastá-lo, o pedido não deve ser acatado. No caso de sanção legalmente aplicada nessa situação, com fundamento no art. 57 da Lei 8.443/1992, em razão da morte do responsável e do fato de a penalidade não se transferir aos sucessores do responsável, conforme disposto no art. 5º, inciso XLV, CF/88 e jurisprudência do TCU (Acórdão 1731/2015-TCU-Primeira Câmara, Relator Ministro Bruno Dantas, Acórdão 409/2012-TCU-Segunda Câmara, Relator Ministro Augusto Nardes) , não será proposta a aplicação de multa.
40.	Em razão de inexistirem nos autos elementos que possam atestar a boa-fé do responsável, as presentes contas devem, desde logo, ser julgadas irregulares, condenando o espólio do falecido ao pagamento do débito apurado.
CONCLUSÃO
41.	Em face da análise promovida na seção ‘Exame Técnico’, propõe-se rejeitar as alegações de defesa apresentadas pelo espólio do Sr. Paulo de Siqueira Garcia, ex-Prefeito de Goiânia/GO, uma vez que não foram suficientes para sanear as irregularidades a ele atribuídas.
42.	Tendo em vista que não constam dos autos elementos que permitam reconhecer a boa-fé do responsável, sugere-se que as contas do Sr. Paulo de Siqueira Garcia sejam julgadas irregulares, nos termos do art. 202, § 6º, do RI/TCU, com a imputação do débito ao seu espólio, atualizado monetariamente e acrescido de juros de mora, nos termos do art. 202, §1º do RI/TCU, descontado o valor eventualmente recolhido.
43.	Deixa-se de propor a aplicação da multa prevista no art. 57 da Lei 8.443/1992, em razão da morte do responsável, ensejando a extinção da punibilidade, bem como pelo fato de a penalidade não se transferir aos sucessores do falecido.
PROPOSTA DE ENCAMINHAMENTO
44.	Diante do exposto, submetemos os autos à consideração superior, propondo ao Tribunal:
	a) julgar irregulares as contas de Sr. Paulo de Siqueira Garcia (CPF XXX.382.551-XX) , ex-Prefeito de Goiânia/GO, gestões 1º/4/2010-2012 e 2013-2016, com fundamento nos arts. 1º, I, 16, III, ‘c’, 19 e 23, III, da Lei 8.443/1992, e condenar o seu espólio ao pagamento das quantias a seguir especificadas, com a fixação do prazo de quinze dias, a contar da notificação, para que comprove, perante este Tribunal, nos termos do art. 214, III, ‘a’, do RI/TCU, o recolhimento da dívida ao Fundo Nacional de Assistência Social - FNS, atualizada monetariamente e acrescida dos juros de mora, calculada a partir da data discriminada até a data do recolhimento, na forma prevista na legislação em vigor:
	Valor Original
 (R$) 
	Data
Ocorrência

	66.168,30
	10/3/2011

	65.122,87
	6/4/2011

	66.691,01
	5/5/2011

	65.982,68
	31/5/2011

	49.258,58
	15/6/2011

	50.458,85
	15/7/2011

	54.709,15
	25/7/2011

	46.845,93
	22/8/2011

	45.963,03
	20/9/2011

	36.020,88
	20/10/2011

	19.202,12
	24/11/2011

	7.905,39
	15/12/2011

			Valor do débito atualizado até 25/9/2018: R$ 878.194,40 (peça 11) 
	b) autorizar, desde logo, a cobrança judicial da dívida, caso não atendida notificação, na forma do disposto no art. 28, inciso II, da Lei nº 8.443/92;
	c) autorizar também, desde logo, se requerido, com fundamento no art. 28, inciso I, da Lei 8.443, de 1992 c/c o art. 217, §§ 1º e 2º do Regimento Interno, o parcelamento das dívidas em até 36 parcelas, incidindo sobre cada parcela, corrigida monetariamente, os correspondentes acréscimos legais fixando- lhe o prazo de quinze dias, a contar do recebimento da notificação, para comprovar perante o Tribunal o recolhimento da primeira parcela, e de trinta dias, a contar da parcela anterior, para comprovar os recolhimentos das demais parcelas, devendo incidir sobre cada valor mensal, atualizado monetariamente, os juros de mora devidos, no caso do débito, na forma prevista na legislação em vigor, alertando o responsável de que a falta de comprovação do recolhimento de qualquer parcela importará o vencimento antecipado do saldo devedor, nos termos do § 2º do art. 217 do Regimento Interno deste Tribunal;
	d) enviar cópia do Acórdão a ser prolatado, bem como do Relatório e do Voto que o fundamentarem à Procuradoria da República no Estado de Goiás, nos termos do § 3º do art. 16 da Lei 8.443/1992 c/c o § 7º do art. 209 do Regimento Interno do TCU, para adoção das medidas cabíveis;
	e) enviar cópia do Acórdão que vier a ser proferido ao Ministério do Desenvolvimento Social e à inventariante, Sra. Tereza Eugênia Maria Infante de Jesus Breves Beiler (CPF XXX.607.567-XX) , para ciência, informando que a presente deliberação, acompanhada do Relatório e do Voto que a fundamenta, está disponível para a consulta no endereço www.tcu.gov.br/acordaos, além de esclarecer que, caso requerido, o TCU poderá fornecer sem custos as correspondentes cópias, de forma impressa.”
2.	O parecer do Ministério Público junto ao TCU - MPTCU (peça 15) acompanhou a proposta da unidade técnica, nos seguintes termos:
	“Trata-se de tomada de contas especial (TCE) instaurada pelo então Ministério do Desenvolvimento Social e Combate à Fome (MDS) em desfavor do Sr. Paulo de Siqueira Garcia, ex-Prefeito de Goiânia-GO (gestões 1/4/2010-2012 e 2013-2016) . A TCE decorre da impugnação parcial de despesas dos programas de Proteção Social Básica (PSB) e Proteção Social Especial (PSE) no âmbito do Sistema Único de Assistência Social (SUAS) , realizadas com recursos repassados no exercício de 2011, que somaram R$ 7.789.230,30 (peça 1, p. 20-23) .
	O relatório final do tomador de contas concluiu pela existência de débito no valor original de R$ 574.328,78, em face da não execução de parte dos coletivos previstos para o programa Projovem Adolescente. Foi responsabilizado o Sr. Paulo de Siqueira Garcia, prefeito responsável pela gestão dos recursos (peça 1, p. 108-109) .
	No âmbito deste Tribunal, a Secretaria de Controle Externo de Tomada de Contas Especial (Secex-TCE) , acolhendo a análise da comissão de TCE, promoveu a citação do ex-prefeito (peças 7-8) .
	Em razão do falecimento do responsável, a defesa foi apresentada pela inventariante Tereza Eugênia Maria Infante de Jesus Breves Beiler (peça 10) . A unidade técnica considerou os argumentos trazidos insuficientes para afastar as falhas apontadas, o que ensejou a proposta de irregularidade das contas do gestor, com imputação de débito ao espólio. Deixou-se de propor a aplicação da multa prevista no art. 57 da Lei 8.443/1992 em razão do óbito do ex-prefeito (peças 12-14) . 
	De minha parte, ponho-me de acordo com o encaminhamento proposto.
	O plano de ação previa para 2011, entre diferentes ações, a execução do programa Projovem Adolescente, com o atendimento a 101 coletivos, tendo sido transferidos recursos no montante de R$ 1.195.887,00 (peça 1, p. 18 e 44) . Em que pese o município haver declarado no Demonstrativo Sintético Anual da Execução Físico-Financeira do Sistema Único de Assistência Social (SUAS) a execução dos 101 coletivos (peça 1, p. 26) , conforme previsto, constatou-se, por meio de fiscalização in loco, que esse quantitativo não chegou a ser atingido (peça 1, p. 41-42) . 
	Segundo o Relatório Informativo do Departamento de Proteção Social Básica, a fiscalização realizada entre os dias 17/10/2011 e 21/10/2001 encontrou uma série de irregularidades no Projovem Adolescente no município de Goiânia. Entre elas, destaca-se a constatação de que dos 101 coletivos previstos, apenas 45 estavam em funcionamento, tendo sido o dano ao erário calculado em R$ 574.328,78 (peça 1, p. 39-45) .
	A meu ver, os argumentos constantes da defesa foram adequadamente refutados pela unidade instrutiva e não têm o condão de comprovar a regular execução do Projovem Adolescente no exercício de 2011 ou de elidir a responsabilidade do Sr. Paulo de Siqueira Garcia, em cuja gestão os recursos foram transferidos e aplicados.
	Não merece prosperar a alegação de que a gestão dos recursos foi delegada ao titular da Secretaria de Assistência Social. Como assinalado pela Secex-TCE, não foi acostada aos autos qualquer comprovação de que o ex-prefeito tenha formalmente delegado tais atribuições. Ainda que houvesse evidência nesse sentido, tal fato não seria suficiente, por si só, para afastar a responsabilidade do ex-prefeito. Nessa linha, cito precedente contido no Acórdão 8668/2018-TCU-Segunda Câmara:
	5. Igualmente digno de rejeição o argumento segundo o qual a responsabilidade do Sr. José Barbosa deveria ser afastada em razão de suposta delegação de competência à então secretária municipal de assistência social.
	6. Assim penso por entender que tal fato, além de não comprovado, se mostra insuficiente, por si só, para afastar a responsabilidade  daquele ex-alcaide, visto que a delegação de competência não implica necessariamente transferência integral de responsabilidade, permanecendo a cargo do gestor delegante a incumbência de supervisionar e fiscalizar os atos de seus subordinados, especialmente quando se trata de secretários municipais, cuja indicação – e consequente relação de confiança – está na esfera decisória direta do chefe do executivo local. (voto condutor) (destacamos) 
	Convém ressaltar que, por força do que dispõe o art. 70, parágrafo único, da Constituição Federal, compete ao gestor prestar contas da integralidade das verbas federais recebidas, cabendo-lhe o ônus da prova quanto à boa e regular aplicação desses recursos. Tal entendimento está consolidado nesta Corte de Contas, conforme se verifica nos Acórdão 1577/2014-TCU-Segunda Câmara, 6.716/2015-TCU-1ª Câmara, 9.254/2015-TCU-2ª Câmara, 9.820/2015-TCU-2ª Câmara e 659/2016-TCU-2ª Câmara.
	Em que pese o falecimento do gestor afastar a aplicação de multa, esse fato não enseja o afastamento da obrigação de reparar o dano apontado nesta TCE. Assim, remanesce o débito apontado, devendo o encargo pelo ressarcimento ao erário ‘ser suportado pelo espólio do de cujus, caso ainda não tenha havido a partilha dos bens, ou, caso contrário, pelos seus herdeiros, até o limite do patrimônio transferido’  (Enunciado da Jurisprudência Selecionada, Acórdão 10529/2018-TCU-Primeira Câmara) .
	Diante do exposto, este membro do Ministério Público de Contas manifesta-se de acordo com o encaminhamento sugerido pela unidade técnica (peças 12-14) .”
	É o relatório.

João Paulo Brzezinski (OAB/GO 17.208) representando o espólio de Paulo de Siqueira Garcia.

Procurador Sérgio Ricardo Costa Caribé.

TOMADA DE CONTAS ESPECIAL. IMPUGNAÇÃO PARCIAL DE DESPESAS DOS PROGRAMAS DE PROTEÇÃO SOCIAL BÁSICA E PROTEÇÃO SOCIAL ESPECIAL REALIZADAS COM RECURSOS REPASSADOS PELO FUNDO NACIONAL DE ASSISTÊNCIA SOCIAL, NO EXERCÍCIO DE 2011, NA MODALIDADE FUNDO A FUNDO, NO ÂMBITO DO SISTEMA ÚNICO DE ASSISTÊNCIA SOCIAL. CITAÇÃO. FALECIMENTO DO RESPONSÁVEL. ALEGAÇÕES DE DEFESA APRESENTADAS PELA INVENTARIANTE. CONTAS IRREGULARES E DÉBITO.

TOMADA DE CONTAS ESPECIAL (TCE)

Secretaria de Controle Externo de Tomada de Contas Especial - Secex-TCE.

Cuidam os autos de tomada de contas especial instaurada pelo então Ministério do Desenvolvimento Social e Agrário em desfavor de Paulo de Siqueira Garcia, ex-prefeito de Goiânia/GO (gestões 1º/4/2010-2012 e 2013-2016) , em razão da impugnação parcial de despesas dos programas de Proteção Social Básica - PSB e Proteção Social Especial - PSE, no âmbito do Sistema Único de Assistência Social - Suas, realizadas com recursos repassados, no exercício de 2011, pelo Fundo Nacional de Assistência Social - FNAS, na modalidade fundo a fundo, a título de cofinanciamento federal de ações continuadas de assistência social, que somaram R$ 7.789.230,30.
2.	A prestação de contas foi aprovada. Ocorre que fiscalização realizada no período de 17 a 21/10/2011 constatou execução parcial dos coletivos do Projovem-Adolescente.
3.	No relatório informativo da referida fiscalização, foi consignado o seguinte:
“De acordo com dados constantes do SISJOVEM, Goiânia possui 101 coletivos do Projovem-Adolescente, referenciados a 11 CRAS, distribuídos entre as regiões do Município. O Sistema informa, ainda, que, em 2011, os coletivos contam com a participação de 406 jovens beneficiários. Da análise dos documentos apresentados à equipe de fiscalização, observou-se que a Secretaria de Assistência Social - SEMAS é responsável pela execução direta de 70 coletivos (desenvolvidos nos CRAS e/ou Unidades Municipais de Assistência Social - UMAS) , enquanto que as outras 31 turmas são de responsabilidade de 9 entidades conveniadas.
A partir da realização das visitas in loco, a equipe de fiscalização constatou: impropriedades/irregularidades na execução do Serviço, tais como:
• Não apresentação da totalidade de documentos comprobatórios das despesas relacionadas ao PJA (Notas Fiscais e recibos de pagamento) ;
• Inadequação do acompanhamento da execução do Serviço (arquivamento das listas de frequência em desacordo com o preconizado na legislação; não disponibilização da totalidade de listas de frequência; falta de controle da frequência) ;
• Inconsistência de informações constantes do SISJOVEM (coletivos desativados não informados no Sistema; coletivos inexistentes informados no Sistema; desconhecimento, por parte dos entrevistados, de componentes das equipes de referência, conforme informado no Sistema;
• Estrutura inadequada dos CRAS de referência (precariedade das instalações; falta de espaço/espaço insuficiente para o desenvolvimento das atividades; falta de higiene na conservação/manutenção dos alimentos) ;
• Atividades em desacordo com as normas (falta de integração do Serviço com a equipe de referência dos CRAS e com outros serviços socioassistenciais, em especial o PAIF; falta de planejamento das atividades; ausência de Material de apoio às atividades, conforme recomendado; coletivos compartilhados por jovens que não fazem parte do PJA; coletivos funcionando com número de jovens inferior ao determinado) .”
4.	O relatório informativo apontou ainda que, dos 101 coletivos, apenas 45 estavam em funcionamento. Com base nessas informações, no quadro 2 do referido relatório, foi demonstrado o valor do débito no aporte de R$ 574.328,78, o que correspondia à diferença entre o valor pago pela totalidade dos coletivos existentes e aqueles sem funcionamento (101-45) , conforme demostrado abaixo:
	Mês
	Qtde. Coletivos pagos
	Coletivos que não receberam
	Valor pago
	Média valor pago/coletivo
	Coletivos pagos indevida-mente
	Saldo devedor

	Jan.
	101
	0
	119.339,25
	1.181,58
	56
	66.168,30

	Fev.
	101
	0
	117.453,75
	 1.162,91
	56
	65.122,87 

	Mar
	101
	0
	120.282,00
	1.190,91 
	56
	66.691,01

	Abr.
	100
	1
	119.968,50
	1.199,69
	55
	65.982,68

	Mai.
	88
	13
	100.808,25
	1.145,55
	43
	49.258,58

	Jun.
	89
	12
	102.064,50
	1.146,79
	44
	50.458,85

	Jul.
	92
	9
	107.090,25
	1.164,02 
	47
	54.709,15

	Ago.
	87
	14
	97.038,00
	1.115,38
	42
	46.845,93

	Set.
	86
	15
	96.410,25
	1.121,05
	41
	45.963,03

	Out.
	77
	24
	86.675,25
	1.125,65
	32
	36.020,88 

	Nov.
	62
	39
	70.031,25
	1.129,54
	17
	19.202,12 

	Dez.
	52
	49
	58.725,75
	1.129,34
	7
	7.905,39

	Total
	1.195.887,00
		574.328,79

5.	As alegações de defesa foram apresentadas pela inventariante, Tereza Eugênia Maria Infante de Jesus Beiler, viúva do ex-prefeito (falecimento ocorrido em 30/7/2017) .
6.	Os pareceres uniformes da Secretaria de Controle Externo de Tomada de Contas Especial – Secex-TCE e do Ministério Público junto ao TCU - MPTCU foram pela irregularidade das contas e condenação em débito, sem aplicação de multa ante o falecimento do responsável. 
7.	Adoto tais manifestações como razões de decidir este processo.
8.	Destaco os principais pontos que formam meu juízo nesse sentido.
9.	Primeiramente, a defesa arguiu extinção da punibilidade em razão do falecimento de Paulo de Siqueira Garcia e argumentou sobre a não continuidade do processo.
10.	O inciso XLV do art. 5º da Constituição Federal de 1988 assim dispõem, in verbis:
“XLV - nenhuma pena passará da pessoa do condenado, podendo a obrigação de reparar o dano e a decretação do perdimento de bens ser, nos termos da lei, estendidas aos sucessores e contra eles executadas, até o limite do valor do patrimônio transferido”.
11.	Nesse sentido, assiste razão à defendente quanto à extinção da punibilidade, tanto que as propostas uniformes da unidade técnica e da Procuradoria foram exatamente nesse diapasão.
12.	Todavia, a segunda parte do transcrito inciso autoriza a continuação dos processos que tenham como mote a obrigação de reparar o dano, que é precisamente o objetivo da presente tomada de contas especial.
13.	Dessa forma, não há como acolher o entendimento da defendente de não continuidade deste processo.
14.	A defesa alegou que as contas apresentadas foram aprovadas e somente o município tem competência e aptidão para demonstrar todas as informações inseridas no Sisjovem, bem como que todos os documentos comprobatórios podem ser solicitados ao município, na pessoa do atual prefeito.
15.	De fato, as contas foram aprovadas, contudo a fiscalização in loco já por mim referida constatou, entre outros pontos, que, dos 101 coletivos, apenas 45 estavam em funcionamento, acarretando dano ao erário de R$ 574.328,78.
16.	Oportuno esclarecer que o termo “coletivos” no contexto do Projovem refere-se a um grupo constituído por quinze (no mínimo) até trinta jovens (de quinze a dezessete anos) , sendo preferencialmente composto por vinte e cinco jovens, beneficiários dos serviços socioeducativos, nos termos da Portaria MDS 171/2009.
17.	Ademais, o fato de ter havido aprovação da prestação de contas não vincula a atuação deste Tribunal no sentido de, uma vez tendo notícias de irregularidades apontadas in loco, exercer sua competência constitucional de julgar as contas daqueles que derem causa a perda, extravio ou outra irregularidade de que resulte prejuízo ao erário público (cf. inciso II, segunda parte, art. 71, CF) .
18.	No tocante à documentação comprobatória, não compete ao TCU solicitá-la ao município de Goiânia/GO. O ônus da prova em matéria de aplicação de recursos públicos é invertido: compete ao responsável demonstrar sua correta destinação, consoante jurisprudência pacificada nesta Corte de Contas e no Supremo Tribunal Federal.
19.	Destaco que a defendente não juntou qualquer documento às alegações de defesa.
20.	Quanto à arguição de que a responsabilização do ex-prefeito somente poderia ocorrer no caso de dolo ou culpa – pressuposto ausente neste processo –, melhor sorte não a socorre.
21.	Equivoca-se a defesa quando argumentou ter sido imputada ao ex-prefeito responsabilidade objetiva, que poderia implicar sanção prevista na Lei 8.429/1992.
22.	Este Tribunal não possui competência para julgamento de atos de improbidade administrativa capitulados na referida Lei 8.429/1992.
23.	Sua atuação é regida por lei orgânica (Lei 8.443/1992) e por seu regimento interno, aprovado pela Resolução TCU 155, de 4/12/2002. 
24.	Improcedente a afirmação da defendente de que inexiste prova concreta de ato irregular praticado por Paulo de Siqueira Garcia, nem quaisquer atos de dolo ou má-fé na aplicação dos recursos federais transferidos.
25.	Para fins de responsabilização de agente perante este Tribunal de Contas, não se exige a caracterização de conduta dolosa; imprescindível se faz a presença do elemento culpa quando do exame do agir do responsável.
26.	Em relação ao elemento culpa, o ex-prefeito, por não ter colocado em funcionamento os 101 coletivos, conforme havia se comprometido no Programa Projovem-Adolescente - PJA, além de não ter apresentado a totalidade dos documentos comprobatórios das despesas relacionadas ao referido programa (notas fiscais e recibos de pagamento) , entre outras falhas apontadas anteriormente no relatório informativo da fiscalização realizada no período de 17 a 21/10/2011, teve demonstrada conduta reprovável, o que faz incidir, no caso, a figura da responsabilidade subjetiva, a merecer a devida apreciação por este Tribunal.
27.	Por derradeiro, a inventariante defendeu que a competência para gerir os recursos foi delegada à Secretária Municipal de Assistência Social, em consonância com o art. 115, incisos XIII e XXVI e §1º, da Lei Orgânica do Município de Goiânia/GO.
28.	Para o desate da matéria, lanço mão de trecho do parecer do MPTCU, in verbis:
“8. A meu ver, os argumentos constantes da defesa foram adequadamente refutados pela unidade instrutiva e não têm o condão de comprovar a regular execução do Projovem Adolescente no exercício de 2011 ou de elidir a responsabilidade do Sr. Paulo de Siqueira Garcia, em cuja gestão os recursos foram transferidos e aplicados.
9. Não merece prosperar a alegação de que a gestão dos recursos foi delegada ao titular da Secretaria de Assistência Social. Como assinalado pela Secex-TCE, não foi acostada aos autos qualquer comprovação de que o ex-prefeito tenha formalmente delegado tais atribuições. Ainda que houvesse evidência nesse sentido, tal fato não seria suficiente, por si só, para afastar a responsabilidade do ex-prefeito. Nessa linha, cito precedente contido no Acórdão 8668/2018-TCU-Segunda Câmara:
5. Igualmente digno de rejeição o argumento segundo o qual a responsabilidade do Sr. José Barbosa deveria ser afastada em razão de suposta delegação de competência à então secretária municipal de assistência social.
6. Assim penso por entender que tal fato, além de não comprovado, se mostra insuficiente, por si só, para afastar a responsabilidade  daquele ex-alcaide, visto que a delegação de competência não implica necessariamente transferência integral de responsabilidade, permanecendo a cargo do gestor delegante a incumbência de supervisionar e fiscalizar os atos de seus subordinados, especialmente quando se trata de secretários municipais, cuja indicação – e consequente relação de confiança – está na esfera decisória direta do chefe do executivo local. (voto condutor) (grifos do original) 
29.	Por fim, em face da inexistência de elementos que permitam concluir pela boa-fé do ex-prefeito porquanto lhe cabia o dever de evidenciar o adequado emprego dos recursos públicos federais repassados, estes autos estão conclusos para julgamento de mérito, a teor do art. 202, § 6º, do Regimento Interno, pela irregularidade das contas e condenação ao pagamento do débito apurado.
Ante o exposto, ao endossar as manifestações da unidade técnica e do Ministério Público, VOTO por que o Tribunal adote a deliberação que submeto a sua consideração.
TCU, Sala das Sessões Ministro Luciano Brandão Alves de Souza, em 5 de fevereiro de 2019.
ANA ARRAES 
Relatora